【裁判字號】    88,訴,1236
【裁判日期】    890603
【裁判案由】    拆屋還地
【裁判全文】
臺灣高雄地方法院民事判決  八十八年度訴字第一二三六號
    原      告  丁○○○○
    法定代理人  林皆勝
    訴訟代理人  徐豐益  律師
    訴訟代理人  許瑜容  律師
    被      告  丙○○
    訴訟代理人  林茂陽  律師
    送達代收人  林茂陽  律師
    被      告  甲○○
                乙○○
右當事人間請求拆屋還地事件，本院判決如左：
    主      文
    事      實
    理      由
中      華      民      國    八十九    年      六      月      三      日
                                臺灣高雄地方法院民事第二庭
~B法  官  陳信伍
右正本證明與原本無異。
如不服本判決，應於送達後廿日內，向本院提出上訴狀。
~B書記官  李梅芬
中      華      民      國    八十九    年      六      月      三      日
為請求拆屋還地事件，依法提出答辯事：
      訴之聲明
一、原告之訴及假執行聲請，均駁回。
二、訴訟費用由原告負擔。
三、被告如受不利判決，願供擔保，請免假執行。
      事實及理由
一、被告丙○○固向原告不定期租賃關係，自民國五十九年起迄今，每年均按期繳納
    租金，不曾中斷，且租金係按高雄地方法院民事判決（七十九年度訴字第一七一
    號）判決之基準繳納（詳證物一、二）。
二、原告上訴土地上之房屋，於民國八十六年六月十七日二十二時十三分發生火災（
    詳證物三），已屬不幸。原告卻藉此要求提高一倍多之租金（原為公告地價年息
    百分之三，現卻要求百分之七）並多加阻撓被告之修復。但被告於八十七年十二
    月九日經高雄市政府書函准予修繕（詳證物四），才進行修復之工作。
三、被告自七十九年度起即按法院判決之基準按期繳納，未曾積欠租金，只因天災，
    原告即要求提高一倍多之租金及拆屋還地，顯不合理。
四、原告既已陳述此土地係不定期租賃關係，但原告為要改變此一事實，想盡辦法阻
    撓威脅，且八十六年發生九次颱風警報，本人惟恐屋頂未能修復再發生被掀或倒
    塌而傷及別人，只好
為請求拆屋還地事件，依法提出答辯事：
      訴之聲明
一、原告之訴及假執行聲請，均駁回。
二、訴訟費用由原告負擔。
三、被告如受不利判決，願供擔保，請免假執行。
      事實及理由
一、被告丙○○固向原告不定期租賃關係，自民國五十九年起迄今，每年均按期繳納
    租金，不曾      且租金係按高雄地方法院民事判決（七          字第一七一
    號）判決之基準繳納（詳
二、原告上訴土地上之房屋，於民國八十六年六月十七日二十二時十三分發生火災（
    詳證物三），已屬不幸。原告卻藉此要求提高一倍多之租金（原為公告地價年息
    百分之三，現卻要求百分之七）並多加阻撓被告之修復。但被告於八十七年十二
    月九日經高雄市政府書函准予修繕（詳證物四），才進行修復之工作。
三、被告自七十大年度起即按法院判決之基準按期繳納，未曾積欠租金，只因天災，
    原告即要求提高一倍多之租金及拆屋還地，顯不合理。
四、原告既已陳述此土地係不定期租賃關係，但原告為要改變此一事實，想盡辦法阻
    撓威脅，且八十六年發生九次颱風警報，本人惟恐屋頂未能修復再發生被掀或倒
    塌而及別人，只好於八十六年九月三十日另定租約並相約於隔日即同年十月一日
    到法院辦理租賃契約認證，卻因故作罷。（法院公證處承辦人員研究內容，認為
    事實上係已不定期租賃關係，且承租之空地上有房屋，需有地上權使用同意書。
    且原告單方提出可隨時要求收回該土地並拆屋還地，依法不合，而不予公證。故
    本人當場拒絕簽名，公證處予以退回，因此雙方當場撤銷該合約。）本人曾當場
    要求撕毀作廢該合約，但原告置之不理，全部合約逕行取走。事後本人於同年十
    月三日寄上郵政存函一份，表示該合約作廢。（詳證物五）。
五、既然該契約已因故作罷，且雙方皆主張同意撤銷該租賃契約，則表示自民國五十
    九年迄今之不定期租賃關係依然存在之事實，該份已撤銷之租賃契約當不能作為
    呈堂證物。顯見原告一再設下陷阱及使用不當手段，意圖使庭上誤認被告已同意
    撤銷原不定期租賃關係，而另立新租賃契約，懇請  庭上明鑑。
六、本件原告請求拆屋還地，實不合法、理、情。因此，被告實難同意，懇請  鈞庭
    明察。為此提出答辯，請判決如訴之聲明，至感德便。
      謹      狀
為請求拆屋還地等事件，依法提出答辯(二)事：
      答辯之聲明
一、原告之訴及假執行聲明均駁回。
二、訴訟費用由原告負擔。
三、本件被告如受不利判決，請准供擔保免假執行。
      事實及理由
一、緣兩造間自民國（下同）五十九年起在原告所有坐落高雄市○○段○○段五五四
    號土地上成立不定期租賃關係，每年按期給付租金，至八十六年起原告拒受租金
    ，被告始依法提存  鈞院提存所（附呈八十四年至八十五年租地租金繳款書影本
    二份，及  鈞院八十六年度存字第五一０一號暨收款書、八十七年度存字第四七
    三四號暨收款書影本各一份），足資證明兩造間租賃關係仍然存在。
二、按「當事人互相表示意思一致者，無論其為明示或默示契約即為成立」及「契約
    當事人約定其契約須用一定方式者，在該方式未完成前，推定其契約不成立」民
    法第一百五十三條、第一百六十六條定有明文。本件被告於八十六年間要求修建
    房屋時，雙方固有協調另行定立租約之議，惟兩造約定須於法院完成公證始生效
    力，而因被告即要求原告須同意設定「地上權併予登記」等情，為原告所拒，是
    兩造意思表示尚無一致及未完成公證之情形。依上開法律規定其所謂之新「租約
    Ｂ」尚無任何效力可言，至被告於存證信函所稱之「撤銷」之真意乃指上開「租
    約Ｂ」之內容因雙方不一致，而聲明作廢（即不生法律效力）之意，而非就已生
    效之契約行使撤銷權（民法第九十八條參照）。
三、兩造原存在之土地租賃契約（即租約Ａ）－其土地上建有被告之房屋，果其另訂
    之新租約合法成立，始有終止舊租約（租約Ａ）之意，才符合被告修繕房屋之目
    的，否則其房屋如何依附土地而存在﹖顯有悖常理。而新租約內容既為兩造所不
    同意而拒絕公證，則該新租約（租約Ｂ）尚未成立，即不生任何法律效力不言，
    況被告又未表示拋棄舊租約之權利，尚難以其「撤銷新租約」之字句推測其不定
    期之租約（舊租約Ａ）已不存在。
四、合上所述，兩造間就系爭土地有租賃關係存在，被告占有土地，顯非無權占有，
    原告訴請拆屋還地，顯無理由，應予駁回。
      謹      狀
為請求拆屋還地等事件，依法提出補充答辯(三)事：
一、本件被告主張兩造間不定期租賃契約（即租約Ａ）仍然存在；蓋兩造於民國（下
    同）八十六年間所擬訂之新租約（即租約Ｂ）並無詳細簽訂日期，且新租約亦未
    合意（被告要求設定地上權，原告不同意）及未成約定之一定方式－公證手續，
    故新租約，尚未有效成立。
二、被告向原告租地建屋，果重新議定新租約，亦須新租約Ｂ合法有效成立，始有終
    止舊租約Ａ之意思，是新租約Ｂ之成立，顯為舊租約Ａ之解除條件（民法第九十
    九條第二項參照）。否則被告建在原告土地上之房屋如何依附﹖而被告亦在八十
    六年、八十七年依舊租約Ａ向  鈞院提存所提存租約，益可明證。
三、另退步言，原告既已認諾「新租約Ｂ」有效成立，但僅以兩造各撤銷新租約，致
    兩造現已無租賃契約存在之主張云云。惟查法律行為所為之意思表示有被詐欺或
    脅迫者，始有撤銷權之存在（民法第九十三條參照），非契約可得任意撤銷者，
    是縱兩造均有表示撤銷新租約Ｂ之意思，於法亦不生撤銷之法律效力，故兩造簽
    訂之「新租約Ｂ」亦應有效存在。
四、綜上所述，本件不論租約Ａ或Ｂ之一有效期間，兩造間就系爭土地即有租賃關係
    存在。原告訴請拆屋還地，顯不合法，應予駁回。
      謹      狀
為右當事人間請求拆屋還地事件，依法提出補充答辯(四)狀事：
一、本件原告於八十八年八月三十日提出準備書狀(二)，第一項認諾「兩造於民國（下
    同）五十九年間所簽地之基地一年租賃契約，改為不定期租賃之契約，仍有效成
    立」爰引用之。
二、惟原告以被告承租基地所建造之「房屋」出租與他人，係與「基地轉租他人」相
    同，達成違約之條件云云，經查：
  兩造於五十九年所訂之不定期「基地租賃契約」第九條明定「承租人對於承租之
    『建地』不論全部或部分均不得轉租或將租賃權轉讓、頂替他人使用，違者除停
    止租約外：：」。已明文訂立「承租之建地」有轉租（讓）他人行為，並未及於
    原告自建之房屋甚明。
  且前項租約第十二條「承租人辦理地上建物登記或地上建物移轉他人時應經出租
    人之同意會章」，即訂明「地上建物可移轉他人」也非違約情事，舉重以明輕，
    被告自得將建物出租他人，其與基地之租用不生影響。
  土地法第一０三條第三款，亦明定「承租人轉租『基地』於他人時，始得收回租
    用之基地」，亦限於基地之轉租行為，尚不及於承租人「房屋」之出租情形。
  基地之租賃權固與該地上物在性質上有不可分性，但土地與房屋為各別之不動產
    ，各得為交易之標的，兩者權能亦有區別，蓋「租賃房屋」為地上物之使用收益
    權，「承租基地」為建築地上物之權利，截然不同之標的物及權能，豈可混為「
    房屋出租即將基地之租賃權轉租他人使用」﹖顯與法理不容。
  合上所述，本件被告承租基地建物，並無違約情事，原告擅自「終止租約」之意
    思表示，不合法，不生終止租約之效力。
三、綜合本件原告主張舊租約(Ａ)有效存在－因被告違約而終止租約新租約(Ｂ)
    亦有效存在－惟兩造均表示撤銷，而不存在云云。惟被告否認就舊約(Ａ)有違約
    情事及主張撤銷新租約(Ｂ)不合法律撤銷要件，不生撤銷之效力，則該租約(Ｂ)
    應屬合法存在。是被告一再主張不論新、舊租約，祇要其一租約有效，則兩造「
    基地租賃契約」之法律關係即為存在，原告訴請拆屋還地，顯非適法，應予駁回
    。
      謹      狀


司法院資訊處製作；財團法人民間司法改革基金會備份。
